最高法院刑事判決　　　　　　一○○年度台上字第五○八四號
上　訴　人　賴恩華
選任辯護人　陳里己律師
　　　　　　楊啟志律師
　　　　　　陳勁宇律師
上　訴　人　洪慶堂
選任辯護人　王進勝律師
　　　　　　黃淑芬律師
　　　　　　陳慧錚律師
上列上訴人等因違反貪污治罪條例案件，不服台灣高等法院高雄
分院中華民國九十九年六月二十四日第二審更審判決（九十九年
度上更(一)字第五０號，起訴案號：台灣屏東地方法院檢察署九十
五年度偵字第七二九三號、九十六年度偵字第八五一號，追加起
訴案號：同檢察署九十七年度偵字第四九五五號），提起上訴，
本院判決如下：
    主  文
原判決關於賴恩華、洪慶堂部分均撤銷，發回台灣高等法院高雄
分院。
    理  由
本件原判決撤銷第一審關於上訴人賴恩華、洪慶堂（以下除分別
載稱姓名者外，合稱為「上訴人等」）部分之科刑判決，改判仍
依行為時刑法第五十五條牽連犯之規定，從一重論處上訴人等共
同犯對於主管事務圖利罪刑（牽連犯貪污治罪條例第六條第一項
第四款之公務員對於主管事務圖其他私人不法利益罪及刑法第二
百十三條之公文書登載不實罪。賴恩華處有期徒刑三年二月，褫
奪公權三年；洪慶堂處有期徒刑二年十月，褫奪公權二年）；固
非無見。
惟查：（一）貪污治罪條例第六條第一項第四款規定之公務員對
於主管事務圖其他私人不法利益罪，係以公務員具有圖其他私人
不法利益之意思為構成要件；此項犯意既屬構成犯罪事實之一部
，自應依證據認定之，不得僅以公務員處理事務行為之失當，致
客觀上發生其他私人獲有不法利益之結果，遽推定該公務員有圖
利其他私人之犯意。（１）原判決於事實欄二(一)記載：賴恩華辦
理經濟部工業局「屏南工業區行道樹斷根及步道整建工程」契約
（下稱系爭契約）時，明知得標廠商佳琦企業行（負責人蘇堯秋
、工地負責人陳佳琦，均另經台灣屏東地方法院判處詐欺未遂罪
刑確定）於民國九十二年八月五、六、七日，僅栽植黃金榕二千
五百株，並未依約栽植滿月榕五千一百二十株，竟召喚並指示監
工人員林欽裕（另經原判決判處罪刑並諭知緩刑三年確定）在彼
監工職務上所執掌之「監工日報表」填載與系爭契約相符之樹苗
種類、數量；林欽裕即接續在各該日之「監工日報表」登載佳琦
企業行於各該日分別栽植滿月榕一千七百株、一千八百十五株、
一千六百零五株，使佳琦企業行得獲不法利益等情（見原判決正
本第四至五頁）。但理由欄對於「賴恩華召喚並指示林欽裕在『
監工日報表』填載與系爭契約相符之樹苗種類、數量」一節，並
未說明其所憑之證據及認定之理由，有判決理由不備之違背法令
。（２）原判決事實欄二(二)固載有：上訴人等均明知佳琦企業行
實際上係栽植滿月榕一千五百株、黃金榕三千六百二十株，且未
依法辦理初驗或驗收；竟與林欽裕於九十二年八月二十二日，在
「初驗紀錄」、「結算驗收證明書暨紀錄」及「工程結算驗收證
明書」，登載系爭契約已驗收合格之不實事項，據以於當日撥付
系爭契約之工程款，使佳琦企業行得獲新台幣（下同）十萬二千
零四十元之不法利益等情。然事實欄二(二)同時載稱：賴恩華於九
十二年八月十一日收到完工報告即批示由洪慶堂辦理驗收，並於
九十二年八月二十二日上午，陳佳琦、蘇堯秋前來經濟部工業局
屏南工業區服務中心請款時，先與之爭執樹種不對，經蘇堯秋堅
稱所栽植樹種相同，並揚言如尚有疑義可以請專家鑑定或提出調
解申訴等語後，賴恩華因恐事端擴大，始與洪慶堂、林欽裕違背
政府採購法而妥協等情（見原判決正本第五至七頁）；且依卷內
資料，證人蘇堯秋於原法院上訴審證稱：「九十二年八月二十二
日當天我們（指蘇堯秋、陳佳琦，下同）有去…賴恩華辦公室找
他（指賴恩華，下同）…因為陳佳琦告訴我說主任（指賴恩華）
講說我們種錯了樹種…我有請他找一個農委會的技士、技正，他
們是專管台灣省所有的苗木…錯的話，我們就重種…後來我不曉
得他是什麼情形，下午就通知我們說檢驗過了」等語（見上訴字
卷第二０五頁正反面）。倘此部分事實欄之記載及蘇堯秋證述之
內容俱屬無訛，則上訴人等究係「因與佳琦企業行對於滿月榕、
黃金榕得否認係相同樹種一事有爭執而為妥協」，抑或係「基於
圖佳琦企業行之不法利益」，而為不實之驗收紀錄、證明，即非
無疑。原判決對此於上訴人等有無圖佳琦企業行不法利益之認定
有重要關係之事項未加釐清，逕論上訴人等以貪污治罪條例第六
條第一項第四款之罪，殊嫌速斷。（二）犯貪污治罪條例第六條
第一項第四款之罪，情節輕微，而其所圖得不正利益在五萬元以
下者，減輕其刑；貪污治罪條例第十二條第一項定有明文。是犯
貪污治罪條例第六條第一項第四款之罪者，其所圖得之不法利益
金額，事涉行為人有無同條例第一項減輕其刑規定之適用，自應
詳予究明認定。原判決以系爭契約之單價分析表所載，每株滿月
榕價格係以九十二元為據，謂佳琦企業行未補植之三千六百二十
株滿月榕應計價為三十三萬三千零四十元；經扣除已栽植之三千
六百二十株黃金榕每株苗木成本五十元（合計為十八萬一千元）
及合理利潤五萬元後，認定上訴人等所圖得佳琦企業行之不法利
益為十萬二千零四十元（見原判決正本第六頁倒數第一行至第七
頁第七行、第一九至二０頁）。但依卷附系爭契約之單價分析表
所載，每株滿月榕價格九十二元係包含苗木費、苗木斷根費、土
球挖掘費、種植費、搬運費、有機肥及其他費用，其中「苗木費
」僅計價六十七元（見他字第二三七號偵查卷第四二頁）。原判
決既確認佳琦企業行已栽植黃金榕三千六百二十株，並以購入每
株黃金榕之苗木價格五十元計算成本；則於認定佳琦企業行所得
不法利益時，似應以系爭契約之滿月榕苗木費即每株六十七元為
計算基準，始屬正確。而依此基準計算，佳琦企業行未補植之三
千六百二十株滿月榕應計價為二十四萬二千五百四十元；經扣除
已栽植之黃金榕成本及合理利潤後，上訴人等所圖得佳琦企業行
之不法利益似僅為一萬一千五百四十元。原判決對此於上訴人等
得否適用上開減輕其刑寬典之事項，所為認定顯有與卷內證據資
料不符之違誤。上訴人等之上訴意旨分別執以指摘原判決關於上
訴人等部分違背法令，尚非全無理由，應認原判決關於上訴人等
部分仍有撤銷發回更審之原因。
據上論結，應依刑事訴訟法第三百九十七條、第四百零一條，判
決如主文。
中    華    民    國  一○○  年    九    月   十五   日
                      最高法院刑事第四庭
                          審判長法官  林  永  茂  
                                法官  蘇  振  堂  
                                法官  林  秀  夫  
                                法官  林  立  華  
                                法官  蔡  國  在  
本件正本證明與原本無異
                                      書  記  官  
中    華    民    國  一○○  年    九    月   十六   日
                                                       s